【裁判字號】    92,台上,1280
【裁判日期】    920314
【裁判案由】    偽證
【裁判全文】
最高法院刑事判決                              九十二年度台上字第一二八０號
    上  訴  人  台灣高等法院台南分院檢察署檢察官
    被      告  甲○○
                乙○○
右上訴人因被告等偽證案件，不服台灣高等法院台南分院中華民國八十九年九月十四
日第二審判決（八十九年度上訴字第八四七號，起訴案號：台灣嘉義地方法院檢察署
八十八年度偵字第三六九七號），提起上訴，本院判決如左：
    主  文
原判決撤銷，發回台灣高等法院台南分院。
    理  由
本件原判決以公訴意旨略稱：被告甲○○於民國八十六年間因犯偽造文書罪，經台灣
嘉義地方法院檢察署檢察官提起公訴（起訴案號八十六年度偵字第六０七三號），並
由台灣嘉義地方法院審理（八十六年度訴字第六七一號），被告乙○○為其所選任之
辯護人。甲○○為求脫罪，於八十六年十月二十二日下午三時在台灣嘉義地方法院第
一法庭開庭審理前，由甲○○將證人蔡華文帶往乙○○之律師事務所，由甲○○與乙
○○二人基於共同之犯意聯絡，教唆蔡華文偽證稱：甲○○於八十五年十一月十三日
，在支票背面背書「劉昭立」之署押，事前有經劉昭利同意等語，經蔡華文允諾後，
乃利用其該案所選任辯護人之乙○○律師，於八十六年十月七日具狀聲請原審傳喚證
人蔡華文，並於八十六年十月二十二日下午三時，在台灣嘉義地方法院第四法庭就該
偽造文書案件開庭審理時，對案情有重要關係之事項，供前具結偽證稱：我曾經陪他
（指甲○○）去找吳昆池換票，吳昆池要甲○○簽劉昭利的背書，甲○○有打電話聯
絡劉昭利，經劉昭利同意，甲○○才簽劉昭利的背書等語，嗣因法院查明不實，未予
採信。因認被告甲○○、乙○○共犯刑法第一百六十八條之教唆偽證罪嫌云云。經審
理結果，認被告等之犯罪不能證明，因而撤銷第一審關於論處被告甲○○偽證罪刑部
分之科刑判決，改判諭知被告甲○○無罪，並維持第一審諭知被告乙○○無罪之判決
，駁回檢察官在第二審之上訴，固非無見。
惟查：(一)按刑法第一百六十八條規定證人依法作證時，對於案情有重要關係之事項，
為虛偽之陳述者，負偽證罪之責，所謂於案情有重要關係之事項，係指該事項之有無
，足以影響於裁判之結果而言，蓋證人就此種事項為虛偽之陳述，則有使裁判陷於錯
誤之危險，故以之為偽證罪。經查證人蔡華文於被告甲○○八十六年度訴字第六七一
號偽造文書案件審理時，供前具結後固僅供稱：「 (問：甲○○有無借你電話和劉昭
利聯絡？) 八十五年十一月十三日我跟甲○○到吳昆池家向他借，當時甲○○跟吳昆
池換票，吳昆池叫甲○○簽劉昭利的背書他才換。」、「 (問：甲○○有無打電話給
劉昭利？) 有，並有聯絡上。」等語（見第一審八十七年度訴字第四一五號卷八十六
年十月二十二日筆錄），雖未直接敘明被告甲○○在支票背面背書「劉昭立」之署押
，事前有無經劉昭利同意之事實，但似已說明被告甲○○於背書「劉昭立」之署押前
，曾打電話予劉昭利，並獲其同意之意，自足以影響於裁判之結果，且蔡華文被訴偽
證一案，原審另案亦以其所為證述確於案情有重要關係之事項，應構成偽證之罪責，
判處有期徒刑肆月，緩刑參年確定，有原審八十八年度上訴字第九三０號刑事判決在
卷可憑（見第一審卷第四十二頁），故苟被告等確有教唆蔡華文偽證之行為，得否謂
彼等所教唆者與案情重要關係事項無關，饒有研求之餘地，原審未詳予審酌，遽為被
告等無罪之判決，要難謂為適法。（二）原判決雖又以證人蔡華文所證不一，尚難資
為被告乙○○不利之認定等語，惟證人蔡華文於第一審審理其所涉之偽證案件供稱：
「乙○○、甲○○叫我說同起訴書上所載的話」「開庭前一起去事務所，他們就在教
我如何說」「律師與輔翼教我的」（見第一審八十七年度訴字第四一五號卷八十七年
九月八日、八十八年五月七日筆錄），嗣於本件偵查時證稱：「甲○○叫我出來作證
，我原先不答應，他一直拜託我，他帶我到乙○○律師事務所去，他叫我開庭時要說
『我曾經陪他去找吳昆池換票，吳昆池要甲○○簽劉昭利的背書，甲○○有打電話聯
絡劉昭利，經劉昭利同意』等話，盧律師教我要說出某年月日時間跟甲○○講的要一
致，因為他拜託我出庭，他就會沒事，我作證時才這樣講」各等語（見偵查卷第十頁
背面），至其於第一審八十八年九月二日調查時雖稱（問：他們二人如何教你作偽證
？）答：大部分均甲○○教的，盧律師叫我實說是何時去換票」、「（問：是否盧律
師有教你說『我曾經陪他去找吳昆池換票，吳昆池要甲○○簽劉昭利的背書，甲○○
有打電話聯絡劉昭利，經劉昭利同意』等語證詞？）答：沒有，盧律師是問我何時與
甲○○一起去吳昆池家換票，然後甲○○就教如何說」、「（問：甲○○在教你講這
些話時，盧律師知不知道這些話是假的？）答：我不知道盧律師知不知情，甲○○教
我講這些話時是在去盧律師那裡之前教的，開庭前即要我去盧律師那裡應如何說較恰
當」，惟已又補稱：「（問：對偵查卷第十頁背面你所述之話是否均實在？）均實在
」各等語（以上見第一審卷第二十三頁正背面），況其一再陳明確有至乙○○事務所
之情事（見第一審卷第二十二頁）。查證人蔡華文在第一審既仍肯定其在偵查中所述
屬實，竟又為上開游移陳詞，是否意在迴護，至堪研求，原審見未及此，竟予採信，
而為被告等有利之認定，其自由判斷之職權行使，難謂與論理法則無違。檢察官上訴
意旨執以指摘，為有理由，應認原判決有撤銷發回之原因。
據上論結，應依刑事訴訟法第三百九十七條、第四百零一條，判決如主文。
中      華      民      國    九十二    年      三      月     十四     日
                              最高法院刑事第十庭
                                  審判長法官  林  增  福
                                        法官  邵  燕  玲
                                        法官  吳  昆  仁
                                        法官  陳  世  雄
                                        法官  惠  光  霞
      右正本證明與原本無異
                                              書  記  官
中      華      民      國    九十二    年      三      月    二十一    日


司法院資訊處製作；財團法人民間司法改革基金會備份。
